臺灣屏東地方法院民事判決　　　　　　　　　　　　　九十三年度家訴字第三五號
　　原　　　告　子○○
　　訴訟代理人　孔福平律師
　　被　　　告　丑○○
　　　　　　　　寅○○
　　　　　　　　庚○○
　　　　　　　　丙○○
　　　　　　　　乙○○○
　　　　　　　　癸○○
　　　　　　　　甲○○○
　　　　　　　　壬○○○
　　　　　　　　己○○
　　　　　　　　丁○○
　　　　　　　　戊○○
　　兼右二人共同
　　法定代理人　辛○○
　　右十一人共同
　　訴訟代理人　黃吉雄律師
右當事人間請求分割遺產事件，本院於民國九十四年三月一日言詞辯論終結，判決如
左：
    主        文
兩造公同共有如附表所示之財產准予分割，其分割方法如附表所示
訴訟費用由被告等連帶負擔二分之一，餘由原告負擔。
    事實及理由
甲、被告丑○○未於言詞辯論期日到場，經核並無民事訴訟法第三百八十六條各款利
    所情形之一，爰依原告之聲請准予一造辯論而為判決。
乙、原告方面：
(1)、原告主張如附表所示土地，為兩造共同被繼承人涂戊生之遺產，兩造就上揭土地
　  業已辦妥公同共有之繼承登記。系爭土地依法為兩造公同共有，本無不能分割之
    約定，復無不能分割之情形，因不能協議，爰以訴狀繕本送達為向被告終止公同
    共有關係之意思表示。
(2)、按被繼承人涂戊生之繼承人有三即涂小、涂安（絕嗣）、涂阿滿，原告為涂
    阿滿之孫子，被告等之父親涂運郎為涂小之養子，而涂小妻涂黃安妹，於涂
    小（明治三十九年六月九日前）死亡後，始收養外孫涂運郎，以養孫為養子收
    養之，死後收養，涂運郎乃祭祀其養親涂小，併承繼其養親涂小之家產上地
    位，而涂安去世後，均由原告祭祀，涂運郎並未祭祀。又涂戊生死亡後由涂安
    相續為戶主，而涂黃安妹於明治四十一年二月二十日分家後，即與涂小之被
    繼承人涂戊生，涂安、涂阿滿非同戶，而非屬涂戊生、涂安、涂阿滿之家屬
    ，涂黃安妹於明治四十五年五月二十日收養涂運郎為螟蛉子，依台灣之民事習慣
    ，涂小對原戶主涂戊生之家產雖有繼承權，惟涂安去世時，涂運郎早已分家
    ，本未與涂安同一戶內，自非涂安之家族，涂運郎乃追立之繼承人，以祭祀
    涂小及承繼涂小之遺產為限，是以涂運郎對涂安繼承自涂戊生之三分之一
    之家產，本無繼承權，涂安繼承自涂戊生三分之一之家產，自應由繼承涂安
    戶主之人即被繼承人涂安同戶之戶主涂假黎繼承之，而原告為涂假黎之繼承人
    ，自有繼承涂假黎繼承自涂安轉繼承自涂戊生家產三分之一之繼承權。
(3)、又被繼承人涂戊生之遺產，已因被告之被繼承人涂黃安妹，參與分產協議，取得
    屏東縣竹田鄉○○段三四六、三四七地號土地，被繼承人涂戊生之遺產既已鬮分
    ，由被告之被繼承人涂黃安妹取得涂戊生全部遺產三分之一強，即不得再對已經
    鬮分而分歸於他房之遺產主張繼承。
(4)、是被告等就涂戊生如附表所示土地有三分之一應繼分，原告有三分之二之應繼分
    ，請求依民法第一千一可六十四條規定分割被繼承人涂戊生之遺產。故訴之聲明
    求為：兩造之被繼承人涂戊生所遺如附表所示之遺產准予分割，其分割方法如附
    件一所示。
丙、被告寅○○、庚○○、丙○○、乙○○○、癸○○、甲○○○、壬○○○、己○○、丁○○、戊○○、辛○○方面：
(1)、如附表所示之土地，係兩造被繼承人涂戊生之遺產，並未約定不能分割，同意予
　　以分割。
(2)、又如附表所示之土地，於九十三年一月八日辦理公同共有繼承登記前，既為涂戊
    生所有，自屬涂戊生之家產，而家產係屬家屬之共有財產，則數房中之一房，家
    系繼絕時，其遺產即應由其他各房分配，是涂安既於民國一年九月一日死亡後
    絕嗣，則其應繼分由涂小之繼承人涂運郎及涂阿滿之繼承人各取得二分之一，
    即原告之應繼分與被告等相同均為二分之一。又涂黃安妹之所謂分戶，無非同一
    戶內另立戶主而已，實際迄今為止，世代居住於如附表所示之土地，易言之，仍
    為涂戊生之家屬，涂戊生名下之系爭土地從未鬮分，當然為家產，屬涂戊生之子
    孫共有財產，且被告等之被繼承人涂運郎與原告於民國五十四年仲夏共同重修祖
    墳，業於台灣高等法院高雄分院八十三年度上更五字第九○號民事判決內載明，
    足以證明涂運郎與原告共同祭祀先祖涂安、涂小、涂阿滿。
(3)、原告與涂運郎間之訴訟均係就涂小對涂戊生之繼承關係而為論據，從無涂黃安
    妹對涂戊生之繼承關係有所爭執，況原告於台灣高等法院高雄分院七十九年上字
    第一二五號塗銷繼承登記事件，聲稱涂黃安妹對涂戊生之家產無繼承權，本件反
    主張涂黃安妹已參與涂戊生之分產協議，顯屬自相矛盾
(4)、茲系爭土地上之建物迄今由被告寅○○占有使用，其餘果樹部分由原告管理，為
    經濟效用，請求依附件二所示之方式Ａ部分分歸原告，Ｂ部分由被告寅○○、庚○○、丙○○、乙○○○、癸○○、甲○○○、壬○○○、己○○、丁○○、戊○○、辛○○取得，並按原應有部分繼承保持共有，Ｃ部分由被告丑○○取得。
丁、法院之判斷：
(1)、按繼承人有數人時，在分割遺產前，各繼承人對於遺產全部為公同共有；繼承人
    得隨時請求分割遺產，但法律另有規定或契約另有訂定者，不在此限，民法第一
    千一百五十一條、第一千一百六十四條分別定有明文。次按共有物分割之方法不
    能協議決定者，法院得因各共有人之聲請命為以原物分配於各共有人或變價共有
    物，以價金分配於各共有人，民法第八百二十四條第二項亦定有明文。另公同共
    有物分割之方法，除法律另有規定外，應依關於共有物分割之規定，此觀同法第
    八百三十條第二項規定自明。又法院定分割方法時，應斟酌各共有人之利害關係
    及共有物之性質，為適當之決定，不受任何共有人主張之拘束，亦不得以原告所
    主張分割之方法不當，遽為判決駁回分割共有物之訴，亦有最高法院八十四年台
    上字第二四一０號判決意旨可參。原告主張兩造均為被繼承人涂戊生之繼承人，
　　被繼承人涂戊生如附表所示之遺產，業經兩造辦理公同共有之繼承登記，且並無
  　不能分割之情形，兩造就遺產無法協議等情，業據提出土地登記謄本、繼承系統
    表為證，且為被告所不否認，堪信為真正。是以本件如附表所示之財產為被繼承
    人涂戊生之遺產，兩造為涂戊生之繼承人，則依上開規定，兩造在分割遺產前，
    對於遺產全部為公同共有，因上開遺產並無不能分割之情形，亦無不分割之約定
    ，兩造就上開遺產既不能協議分割，原告請求裁判分割上開遺產，即無不合。
(2)、惟原告主張被告對被繼承人涂戊生之子涂安（已絕嗣）之財產無繼承權，被告
    則否認之，是以本件之爭執點為被告對涂安之部分是否有繼承權。經查：
、按日據時期台灣之習慣家產乃家屬（包括家長在內）之共有財產，而非父祖或家
    長固人所有，遺產未分配前，係屬各房全體之共有財產（明治三十一年控子第一
    七六號判決）。又遺產未經鬮分之前，為子孫之共有財產，繼承人對之並無業主
    權（明治三十四年控字第十二號、四十四年控字第七一八號判決）。又未經鬮分
    之父祖遺產，屬於其共同繼承人之共有，不問長幼或親生螟蛉，其應有部分均等
    （明治三十二年控民字第九一一號判決）。是以如附表所示土地於兩造辦理繼承
    登記前，既登記所有權人為涂戊生，足徵涂戊生死亡迄其繼承人辦理繼承登記前
    ，尚未分配或鬮分，應屬涂戊生之子孫共有財產，要無庸疑。
、法定戶主繼承人之第一要件須為被繼承人之家屬，習慣上戶分而另立一家，即別
    所載，分戶之要件為：(一)分割家產(二)別居。但父母生存中原則上不承認分戶，僅
    得依父母之命，分割家產而別居，換言之，父母在世中分戶須以得父母之承諾為
    前提（參見台灣民事習慣調查報告第四四三頁）。原告主張被告之被繼承人涂小
    之妻涂黃安妹於明治四十一年二月二十日分家，非屬涂戊生、涂安、涂阿滿
    之家屬，無繼承涂安財產之權利等語，被告則以前揭詞置辯，經查，依前開台
    灣之民事習慣，分戶之要件為分割家產及別居，按涂戊生之財產尚未分割，業如
    前述，而原告未能提出有分割家產之情，且對於涂黃安妹一戶仍居於如附表所示
    土地等情，並不爭執，況依原告所提之
    同即均為「阿猴廳港西下里南勢庄頭崙三百七番地」，難認符合分戶之要件，是
    以原告主張被告等因其被繼承人涂黃安妹已分戶，而喪失繼承涂安對涂戊生三
    分之一應繼分權利．顯屬無據。再者，涂運郎與原告共同重修祖墳，涂運郎有祭
    祀先祖涂安、涂小、涂阿滿等情，業經台灣高等法院高雄分院八十三年度上
    更五字第九○號審理無訛，此有該民事判決書附卷可稽，是以原告主張被告未為
    祭祀而無繼承權，為無理由。綜上所述，涂戊生之遺產，應由涂安、涂小、
    涂阿滿按應繼分各三分之一繼承，而涂安死亡絕嗣，其應繼分應由涂小、涂
    阿滿之繼承人平均繼承之，是以兩造均陳明願就被繼承人涂戊生之遺產予以分割
    ，則原告依民法第一千一百六十四條規定請求分割被繼承人所遺如附表之財產，
    為有理由，應予准許，依前開判例說明，本院分割方案不受原告聲明之拘束，茲
    審酌兩造使用現況，其分割方法亦如附表所示。
、兩造其餘攻擊防禦方法，與本件判決結果不生影響，爰不予以一一審酌，併此敘
    明。
結論：原告之訴為有理由，依民事訴訟法第三百八十五條第一項前段、第七十九條、
第八十五條第二項，判決如主文。
中　　　華　　　民　　　國　　九十四　　年　　　三　　　月　　　十一　　日
                                        臺灣屏東地方法院少年及家事庭
                                              法      官  吳思怡
右為正本係照原本作成。
如不服本判決，應於收受送達後二十日內向本院提出上訴書狀。
                                              法院書記官  鄭美雀
中　　　華　　　民　　　國　　九十四　　年　　　三　　　月　　　十五　　日
附表
  ┌───────────────┬─────────────────┐
  │財產                          │分割方法                          │
  ├───────────────┼─────────────────┤
  │屏東縣竹田鄉○○段三四五地號、│如附件三所示Ａ部分，面積一四○九平│
  │面積二八一八平方公尺          │方公尺分歸原告。如附件三所示Ｂ部分│
  │                              │，面積一二○八平方公尺分歸被告涂榮│
  │                              │富、庚○○、丙○○、乙○○○、涂和│
  │                              │珍、甲○○○、壬○○○、己○○、陳│
  │                              │毓君、戊○○、辛○○公同共有。如附│
  │                              │件三所示Ｃ部分，面積二○一平方公尺│
  │                              │分歸被告丑○○                    │
  │                              │                                  │
  └───────────────┴─────────────────┘
